臺灣嘉義地方法院刑事判決
109年度金訴字第196號
聲 請  人  臺灣嘉義地方檢察署檢察官
被      告  莊亭宇


選任辯護人  陳振榮律師(法扶律師)          
上列被告因違反洗錢防制法案件，經檢察官聲請簡易判決處刑（
109年度偵字第5644、6109號），本院認不宜依簡易程序，改行
通常程序審理，判決如下：
    主  文
莊亭宇幫助犯洗錢防制法第十四條第一項之洗錢罪，處有期徒刑
3月，併科罰金新臺幣一萬元，罰金如易服勞役，以新臺幣一千
元折算1日。
    犯 罪 事 實
一、莊亭宇可預見現今詐騙案件猖獗，詐騙犯罪者常藉由承租、
    收購、應徵工作等方式，收取他人申設金融機構帳戶存摺、
    金融卡等資料，供作詐欺等財產性犯罪之取款工具，且可預
    見使用人頭帳戶之他人係以該帳戶作為收受、提領詐欺贓款
    使用，提領後即產生遮斷資金流動軌跡而逃避國家追訴處罰
    效果。又對於提供帳戶，雖無引發他人萌生犯罪之確信，但
    仍以縱若有人持以犯罪，亦不違反其幫助犯罪之本意，而基
    於幫助詐欺集團以轉帳匯款方式取得詐欺不法金錢，及幫助
    掩飾、隱匿詐欺犯罪所得去向之洗錢不確定犯意，於民國10
    9年4月1日13時前某時許，在某不詳地點，將其向玉山商業
    銀行(下稱玉山銀行)東台南分行所申設之帳號：000-000000
    0000000號帳戶，及渣打國際商業銀行(下稱渣打銀行)山子
    頂分行所申辦之000-00000000000000號帳戶之金融卡（含密
    碼）交予某真實姓名、年籍不詳之成年人，幫助該成年人所
    參與之詐欺取財集團為詐欺取財犯行時，作為被害人匯入款
    項之用。嗣該成年人所屬之詐欺取財集團於取得上開金融帳
    戶金融卡、密碼後，即意圖為自己不法之所有，基於詐欺取
    財、洗錢之犯意，先以行動電話計誘戴育宗、王竣生加入LI
    NE通訊軟體後，再分別於109年3月30日及109年4月6日，以
    上開通訊軟體與戴育宗、王竣生聯絡，詐稱係戴育宗之侄陳
    冠廷、王竣生之侄王浩罠，並以急需資金週轉為由，詐向戴
    育宗、王竣生調借款項，使戴育宗、王竣生一時失察陷於錯
    誤，而於附表所示時間、地點，以臨櫃匯款方式將附表所示
    之金額匯入莊亭宇所申辦之上開金融帳戶內，旋遭提領，形
    成金流斷點。
二、案經戴宗育訴由金門縣警察局金城分局，及王竣生訴由嘉義
    縣警察局水上分局報告臺灣嘉義地方檢察署檢察官偵查後聲
    請簡易判決處刑。
    理  由
一、證據能力部分
    按被告以外之人於審判外之陳述，雖不符刑事訴訟法第159
    條之1至第159條之4之規定，而經當事人於審判程序同意作
    為證據，法院審酌該言詞陳述或書面陳述作成時之情況，認
    為適當者，亦得為證據。當事人、代理人或辯護人於法院調
    查證據時，知有第159條第1項不得為證據之情形，而未於言
    詞辯論終結前聲明異議者，視為有前項之同意，刑事訴訟法
    第159條之5定有明文。查本件被告莊亭宇及其辯護人於言詞
    辯論終結前，對於下述本院採為認定犯罪事實依據之各項證
    據之證據能力，均未聲明異議（見本院卷第42至43、113至1
    14頁），復經本院於審理時逐一提示予被告及其辯護人表示
    意見，本院審酌該等證據之取得過程並無瑕疵，與本案待證
    事實間復具有相當之關聯性，以之為本案證據並無不當，自
    得採為本件認定事實之基礎，合先敘明。
二、訊據被告固坦承如附表所示之帳戶為其申辦、使用一節，並
    對如附表所示之告訴人遭詐騙經過、金額，而各該金額均匯
    入其所有如附表所示之帳戶遭提領等事實，均不爭執。惟矢
    口否認有何幫助詐欺取財、違反洗錢防制法犯行，辯稱：我
    把如附表所示帳戶之金融卡的密碼，放在金融卡的塑膠套內
    ，然後一起放在存摺的塑膠套中，與存摺一起放在包包裡，
    因為背包內袋底部破洞而遺失，並於109年清明連假（經核
    對109年年曆，該清明假期為4月2日至4月5日）時發現不見
    。發現不見之後，我有打電話去玉山銀行掛失，但是玉山銀
    行說因為是連假，所以無法受理，要我於上班日再去掛失，
    但當我要去辦理掛失時，已經是警示帳戶等語。經查：
　㈠如附表所示帳戶均係被告所申領，並持之使用之事實，業據
    被告分別於警詢、偵查及本院審理中供承在卷（見警6450卷
    第5頁、警4185卷第1頁背面、偵5644卷第24頁、本院金訴卷
    第39、119頁），並有玉山銀行個金集中部109年5月6日玉山
    個(集中)字第1090047867號函檢附帳號0000000000000帳戶
    開戶資料、交易明細、渣打銀行109年7月20日渣打商銀字第
    1090023581號函檢附帳號00000000000000帳戶開戶資料、交
    易明細、玉山銀行個金集中部109年10月13日玉山個(集中)
    字第1090120020號函檢附帳號0000000000000帳戶資料、渣
    打銀行109年10月7日渣打商銀字第1090038478號函檢附帳號
    00000000000000帳戶資料等附卷可稽(見警6450卷第15至19
    頁、偵5644卷第13至16頁、本院金簡字卷第25至27、29至31
    頁)。又證人即如附表所示之告訴人遭計誘加入上開詐騙集
    團成員LINE通訊軟體後，分別於上開犯罪事實欄所載之時間
    接獲不詳姓名年籍詐騙集團成員之詐騙電話，致使其等均陷
    於錯誤，因而分別於如附表所示之時間、地點匯款如附表所
    示之金額，至被告如附表所示之帳戶，並遭提領等情，均據
    證人即告訴人戴育宗、王竣生分別於警詢中證述明確(見警6
    450卷第11至14、32至35頁、警4185卷第5至7頁)，並有告訴
    人戴育宗、王竣生提出之郵政跨行匯款申請書影本各1紙、
    告訴人王竣生提出之郵局帳戶存摺、內頁影本2紙、手機畫
    面翻拍照片8張，及臺南市政府警察局佳里分局子龍派出所
    受理刑事案件報案三聯單、內政部警政署反詐騙諮詢專線紀
    錄表、受理詐騙帳戶通報警示簡便格式表、新北市政府警察
    局土城分局金城派出所受理刑事案件報案三聯單、內政部警
    政署反詐騙諮詢專線紀錄表、受理詐騙帳戶通報警示簡便格
    式表、金融機構聯防機制通報單各1紙等存卷可憑(見警6450
    卷第36至41、45頁、警4185卷第8至18頁)。此外，復有上開
    如附表所示帳戶之交易明細資料可資佐證，足見被告如附表
    所示之帳戶確係供詐騙集團使用，令告訴人戴育宗、王竣生
    均陷於錯誤，分別將如附表所示之款項存入被告如附表所示
    之帳戶並遭提領等事實，均堪認定。
　㈡刑法上之故意，分直接故意（確定故意）與間接故意（不確
    定故意），「行為人對於構成犯罪之事實，預見其發生而其
    發生並不違背其本意者」為間接故意。查金融帳戶事關存戶
    個人財產權益之保障，倘有不明之金錢來源，甚而攸關個人
    之法律上之責任，其專有性甚高，除非本人、與本人具有信
    賴關係或其他特殊原因，難認有何流通使用之可能，一般人
    均有妥為保管防阻他人任意使用之認識，縱使特殊情況偶有
    交付他人使用之需，亦必然深入瞭解用途及合理性後，再行
    提供以使用，方符常情。且該等專有物品如落入不明人士手
    中，而未加以闡明正常用途，極易被利用為與財產有關之犯
    罪工具，此為吾人依一般生活認知所易於體察之常識，而有
    犯罪意圖者，非有正當理由，竟徵求他人提供帳戶，客觀上
    可預見其目的，係供為某筆資金之存入，後再行領出之用，
    且該筆資金之存入及提領過程係有意隱瞞其流程或避免行為
    人身份曝光之用意，一般人本於一般認知能力均甚易於瞭解
    ，而政府為打擊犯罪，避免民眾財產之嚴重損失，不斷透過
    媒體宣導，除呼籲民眾誤因一時好奇、貪念，為不法集團所
    乘，匯入款項與不明人士外，亦勸諭民眾勿心存僥倖，提供
    帳戶、電話與不法集團使用，成為詐騙集團幫兇。被告雖為
    上開帳戶遺失之辯稱，然依如附表所示帳戶之上開交易明細
    資料所示，如附表所示之帳戶分別經告訴人2人各自匯入如
    附表所示之金額後，被告渣打銀行帳戶顯示餘額為8萬34元
    ，而被告玉山銀行帳戶顯示餘額則為新臺幣（下同）12萬11
    元，堪認告訴人2人匯款前，各該金融帳戶之餘額分別僅有3
    4元、11元，是被告之上開2金融帳戶既已無甚餘額，顯然該
    2金融帳戶均應無日常生活使用之必要，則何以被告隨身攜
    帶此無使用必要之2金融帳戶金融卡，並於外出時均不慎遺
    失？況金融卡及密碼屬金融交易之重要物件，至關緊要，衡
    情自會妥善保管。而密碼乃用以確認取款權限之唯一憑證，
    一般人亦當無將密碼與金融卡一起放置之理，然上開2帳戶
    已非被告日常生活慣常使用之帳戶，業如前述，被告竟仍將
    金融卡與寫有密碼之紙張一同隨意放置並隨身攜帶，以致不
    知何時遺失，實與常情有違。再者，衡諸常情，詐騙集團以
    他人帳戶供作款項出入之帳戶，通常會先取得帳戶所有人之
    同意才使用。亦即，自詐欺集團之犯罪角度考量，應當知悉
    一般人若存摺或提款卡被竊或遺失，必於發現後立即報警及
    向金融機關辦理掛失止付，而詐欺集團若非確信該帳戶所有
    人不會報警，而確定得以使用該帳戶存提款項，以收取犯罪
    成果，斷無甘冒被警查獲及坐視犯罪成果付諸流水之風險，
    聽任該帳戶所有人報警、掛失止付之理。是以，倘如被告上
    開辯稱為真，被告上開金融帳戶之金融卡(含密碼)，係因遺
    失致為詐騙集團輾轉取得使用，則被告既有可能隨時發現而
    掛失，且可輕易於補發金融卡、變更密碼後，將該帳戶內款
    項提領一空，則詐騙集團成員豈能冒此風險，而輕易放棄犯
    罪所得？
　㈢另被告於偵查中僅供稱：如附表所示之帳戶放在包包，那天
    我出門，回家過幾天就發現不見等語（見偵5644卷第24頁）
    ，然卻於本院審理中供稱：背包壞掉，所以帳戶遺失，背包
    內袋底部破1個洞等語（見本院金訴卷第119頁）。倘如被告
    於本院審理中供稱背包內袋底部壞掉一情屬實，則該背包底
    部破洞衡屬非小，否則以一般存摺大小之物，豈有可能輕易
    掉出？而如該背包底部破洞非小，非但存摺、金融卡掉出，
    其餘物品亦應會一併掉出，則被告自應輕易發現背包上開破
    損，而得即時檢視背包內物品是否遺失，又豈有於幾天後方
    發現如附表所示帳戶存摺、金融卡、密碼遺失之理？另被告
    辯稱於清明連假時即已向玉山銀行電話掛失，惟玉山銀行人
    員告知上班日時再致電掛失，以致無法及時掛失云云。然被
    告於警詢中陳稱：幾天後於109年4月7日發現不見，我馬上
    打電話掛失，但銀行跟我說已經來不及了等語（見警6450卷
    第5頁、警4185卷第1頁背面），及於偵查中陳稱：回家過幾
    天就發現如附表所示帳戶資料不見，我打電話掛失，銀行小
    姐說在我掛失前玉山銀行帳戶就被凍結等語（見偵5644卷第
    24頁）。倘如被告早於清明連假即已電話掛失，惟玉山銀行
    未予受理一情為真，為何其於警詢、偵查中卻不詳實以告，
    卻稱發現後「馬上」打電話掛失？是被告上開辯稱，前後不
    符，著實啟人疑竇。且經本院函詢玉山銀行關於被告上開玉
    山銀行帳戶於109年3至4月間掛失紀錄，據其函覆：來電時
    間為109年4月7日上午10時26分許，服務項目為掛失金融卡
    、存摺，服務內容為申請掛失金融卡、存摺，客服已協助掛
    失，說明掛失時間並告知補發權益等情，有玉山銀行個金集
    中部110年1月13日玉山個（集中）字第1100002181號函附卷
    足參（見本院金訴卷第49至51頁），足見被告上開玉山銀行
    帳戶僅於109年4月7日上午曾有電話掛失之紀錄，而無於109
    年清明連假期間電話掛失之紀錄。參以目前金融帳戶詐欺事
    件頻仍，金融機構為顧及帳戶所有人及相關被害人之權益，
    於受理金融帳戶掛失申請時，自無區分平日方受理、假日則
    不予受理之可能。是被告上開所辯，均非可採納。如附表所
    示之帳戶，均應係被告提供予不詳詐騙集團成員使用一節，
    要屬無誤。
　㈣金融機構帳戶為個人理財之工具，為便利大眾使用此一理財
    工具，以活絡資金供需，金融機構對於申請開立帳戶並未設
    有任何特殊限制，一般民眾皆能自由申請開戶，並得同時在
    不同金融機構申請開立多數帳戶使用，且目前金融機構之開
    戶手續均相當迅速簡便，此乃眾所周知之事實。又依一般人
    之社會生活經驗，個人經由合法管道取得之收入，若欲利用
    金融機構帳戶存放或提領，本可以自己名義向金融機構申請
    開戶，殊無大費周章以價購或商借方式取得，而使用他人名
    義金融機構帳戶之必要。況近年來各類詐欺、恐嚇取財案件
    層出不窮，詐欺或恐嚇取財集團為逃避追緝，往往利用人頭
    帳戶作為受領及提取贓款之帳戶，此不僅廣為平面及電子媒
    體所披載，亦經政府機關一再宣導提醒民眾防範。尤以現今
    各地金融機構所設置之自動櫃員機，莫不設有轉帳匯款操作
    之警示畫面，或張貼明顯之警示標語，促請使用者注意勿輕
    易受騙而將款項轉入他人帳戶。衡諸目前社會資訊藉由電視
    、廣播、報章雜誌甚至電腦網路等管道流通之普及程度，以
    及一般人在金融機構開立帳戶、使用自動櫃員機從事提款或
    轉帳交易之頻繁，苟見有人寧可向不特定人收購或蒐集他人
    金融機構帳戶使用，亦不思、不願以自己名義向金融機構申
    請開戶，其居心為何，實昭然若揭，被告既為系爭帳戶所有
    人，焉能安心將如附表所示帳戶之金融卡、密碼供不詳之人
    使用，而對其取得帳戶之目的在於實施財產犯罪乙節絲毫未
    加懷疑？揆諸被告雖為領有身心障礙手冊之輕度智能障礙之
    人，有其身心障礙證明、桃園市政府110年1月12日府社障字
    第1100007961號函附被告身心障礙者鑑定表、嘉義縣政府身
    心障礙者職業重建個案管理服務評估表等影本在卷佐憑（見
    警6450卷第7頁、見本院金訴卷第64至93頁）。然參諸上開
    嘉義縣政府身心障礙者職業重建個案管理服務評估表影本之
    記載略以：被告教育背景自國小、國中，至仁德醫校，均無
    接受特殊教育服務，且均順利畢業，並於就讀護理科系時，
    分別前往804醫院、台中榮民醫院進行校外實習1月、1年之
    時間。於仁德醫校畢業後，分別從事服務員、作業員之工作
    ，共計長達約3年。另在認知能力上，被告對於職管員所提
    問之問題約可理解7成，口語理解尚佳，對於文字閱讀的理
    解力有限，但經由口語說出後則可理解。專注力尚佳，可維
    持晤談1小時，長期、短期記憶均尚佳，對於過去醫療史、
    教育史部分均可完整說明。在學習新事物方面，可透過口語
    、示範、練習數次後學習。在人格特質上，情緒尚屬穩定。
    在社交技巧上，被告可用口語與他人溝通，與他人互動溝通
    時有適當眼神接觸，整體應對進退尚屬合宜適切，可依討論
    內容有適當的社交笑容。在適應能力上，被告表示不覺得自
    己是殘障人士，所以認為領有身心障礙證明對其並無影響，
    甚至認為領有證明時，可有相關社會福利補助，對家庭經濟
    可有小補等語。且觀諸被告於本院準備程序、審理程序中，
    對於各式提問，均應答如常，並無障礙。復於本院審理中訊
    及是否知道帳戶隨意交予他人使用，可能會被做為財產犯罪
    工具時，被告亦答稱：知道等語（見本院金訴卷第122頁）
    。足見被告學歷、工作經歷均與一般常人無異，應係具備一
    般生活智識之成年人，其對前述社會情況絕非全無所悉，堪
    認其已預見向其蒐取帳戶之人可能為詐騙集團成員，將系爭
    帳戶提供予該人使用，即可能被詐騙集團用於受領對不特定
    多數人詐欺所得之贓款，進而隱蔽金流，形成金流斷點等事
    實，而被告竟仍將如附表所示帳戶之金融卡、密碼提供予上
    開詐騙集團成員，容任該集團使用其帳戶。嗣果有上開詐騙
    集團成員利用其帳戶實施前揭詐欺取財、洗錢犯罪，則被告
    上開帳戶遭上開詐騙集團用於受領對不特定多數人詐欺取財
    所得贓款，並進而隱蔽金流，形成金流斷點等事實，自均不
    違背被告之本意，被告行為時主觀上有即有幫助他人詐欺取
    財、洗錢之不確定故意，至無疑問。
  ㈤準此，被告既可預見如附表所示帳戶之金融卡、密碼提供他
    人使用，將幫助他人實施詐欺、洗錢犯罪，仍心存僥倖，將
    如附表所示帳戶之金融卡、密碼，交予真實姓名年籍不詳之
    成年人使用，顯具縱有人以其帳戶實施詐欺、洗錢犯罪，亦
    不違背其本意之不確定故意甚明。被告上開辯稱，均非可採
    。綜上所述，本案事證明確，被告犯行堪以認定。
三、論罪科刑部分
  ㈠按行為人提供金融帳戶提款卡及密碼供他人使用，嗣後被害
    人雖匯入款項，然此時之金流仍屬透明易查，在形式上無從
    合法化其所得來源，未造成金流斷點，尚不能達到掩飾或隱
    匿特定犯罪所得之來源、去向及所在之作用，須待款項遭提
    領後，始產生掩飾、隱匿之結果。故而，行為人提供金融帳
    戶提款卡及密碼，若無參與後續之提款行為，即非洗錢防制
    法第2條第2款所指洗錢行為，無從成立一般洗錢罪之直接正
    犯。又金融帳戶乃個人理財工具，依我國現狀，申設金融帳
    戶並無任何特殊限制，且可於不同之金融機構申請多數帳戶
    使用，是依一般人之社會通念，若見他人不以自己名義申請
    帳戶，反而收購或借用別人之金融帳戶以供使用，並要求提
    供提款卡及告知密碼，則提供金融帳戶者主觀上如認識該帳
    戶可能作為對方收受、提領特定犯罪所得使用，對方提領後
    會產生遮斷金流以逃避國家追訴、處罰之效果，仍基於幫助
    之犯意，而提供該帳戶之提款卡及密碼，以利洗錢實行，仍
    可成立一般洗錢罪之幫助犯（最高法院108年台上大字第310
    1號刑事裁定）。查並無證據顯示被告與不詳詐騙集團成員
    有何共同詐欺、洗錢之犯意聯絡，而其應係具備一般生活智
    識能力之人，且具有社會經驗，主觀上當有認識該他人利用
    人頭帳戶之目的係為不法用途，金流經由人頭帳戶被提領後
    將產生追溯困難之情，均詳如前述，卻仍提供帳戶資料以利
    洗錢實行，自應成立幫助一般洗錢罪。是核被告所為，係犯
    刑法第30條第1項前段、第339條第1項之幫助犯詐欺取財罪
    ，及刑法第30條第1項前段、洗錢防制法第14條第1項之幫助
    一般洗錢罪。檢察官聲請簡易判決處刑意旨認被告洗錢犯行
    部分係成立一般洗錢罪之正犯，尚屬誤會。被告1次交付如
    附表所示2帳戶金融卡及密碼與詐欺集團成員，幫助詐欺集
    團成員對如附表所示之告訴人施以詐術，致渠等陷於錯誤而
    交付財物，同時達成幫助掩飾、隱匿詐欺所得真正去向之結
    果，係以一行為觸犯幫助詐欺取財罪及幫助洗錢罪，為想像
    競合犯，應依刑法第55條前段規定，從一重論以幫助洗錢罪
    （是不再就被告犯幫助詐欺取財應依刑法第30條第2項之規
    定減輕部分說明）。
  ㈡被告係基於幫助之犯意而為一般洗錢罪，應依刑法第30條第2
    項規定，減輕其刑。
  ㈢爰審酌被告素行尚佳，有其臺灣高等法院被告前案紀錄表在
    卷可考。為輕度智能障礙，領有身心障礙證明之人。於本院
    審理中自陳：五專之智識程度，共開過3次刀。未婚，沒有
    小孩，現在家中還有中風的媽媽、1個哥哥及出嫁的大姐，
    我需要扶養媽媽，因為她已經中風，她現在在家中等家庭、
    經濟狀況。本可預見所提供之前揭帳戶資料，將有可能遭人
    供作詐欺取財之人頭帳戶使用，仍執意為之，因此幫助詐欺
    集團成員遂行詐欺取財犯罪之目的，並得以隱匿其真實身分
    ，復使詐欺集團得以掩飾、隱匿犯罪所得之真正去向，而保
    有犯罪所得，減少遭查獲之風險，使詐騙集團更加肆無忌憚
    ，助長犯罪之猖獗，增加如附表所示告訴人尋求救濟之困難
    ，危害社會秩序安全。又被告提供如附表所示帳戶之行為，
    造成如附表所示之告訴人受騙，損害金額雖非鉅額，然造成
    其等損害，仍非可議，且未與告訴人2人成立和解，賠償其
    等損害。又考量被告犯後否認犯行，無從令本院見其有何悔
    悟之心，然另審及被告本身未實際參與詐欺取財、洗錢等犯
    行等一切情狀，量處如主文所示之刑，並就罰金部分諭知易
    服勞役之折算標準。
據上論斷，依刑事訴訟法第452條、第299條第1項前段（依刑事
判決精簡原則，僅記載程序法條），判決如主文所示之刑。
本案經檢察官侯德人聲請簡易判決處刑，檢察官林津鋒到庭執行
職務。
中　　華　　民　　國　　110 　年　　2 　　月　　19　　日
                  刑事第五庭  審判長法  官    張志偉
　　　　　　　　　                  法  官    郭振杰
　　　　　　　　　                  法  官    陳盈螢
以上正本證明與原本無異。
如不服本判決應於收受判決後20日內向本院提出上訴書狀，並應
敘述具體理由；其未敘述上訴理由者，應於上訴期間屆滿後20日
內向本院補提理由書（均須按他造當事人之人數附繕本）「切勿
逕送上級法院」。告訴人或被害人如對於本判決不服者，應具備
理由請求檢察官上訴，其上訴期間之計算係以檢察官收受判決正
本之日期為準。　　　　　　　　　
中　　華　　民　　國　　110 　年　　2 　　月　　22　　日
                                    書記官    王嘉祺
　　　　　　　　　
所犯法條：
中華民國刑法第339條第1項
意圖為自己或第三人不法之所有，以詐術使人將本人或第三人之
物交付者，處5年以下有期徒刑、拘役或科或併科50萬元以下罰
金。
洗錢防制法第14條第1項
有第二條各款所列洗錢行為者，處 7 年以下有期徒刑，併科新
臺幣 5 百萬元以下罰金。

附表：
編號 被害人 匯 款 時 間  匯 款 地 點   匯款金額（新臺幣）  匯入帳戶    1  戴育宗 109年4月1日13時23分  臺南市○○區○○○路00號「麻豆新生郵局」   12萬元 被告所申辦之玉山銀行東台南分行帳戶    2  王竣生 109年4月6日15時17分  新北市○○區○○路0段000號「新店檳榔路郵局」    8萬元 被告所申辦之渣打銀行山子頂分行帳戶